臺灣臺北地方法院民事判決
110年度重訴字第701號
原      告  許力元  
訴訟代理人  金學坪律師
            陳觀民律師
被      告  陳寶珠  

            陳重榮  
共      同
訴訟代理人  陳福寧律師
上列當事人間請求清償債務事件，本院於民國111年4月26日言詞
辯論終結，判決如下：
    主  文
被告陳寶珠應給付原告新臺幣肆佰萬元，及自民國一百零五年八
月十九日起至清償日止，按年息百分之五計算之利息。
原告其餘之訴駁回。
訴訟費用由被告陳寶珠負擔二分之一，餘由原告負擔。
本判決第一項於原告以新臺幣壹佰參拾參萬肆仟元供擔保後，得
假執行。但被告陳寶珠以新臺幣肆佰萬元為原告預供擔保後，得
免為假執行。
原告其餘假執行之聲請駁回。 
    事實及理由
壹、實體方面　　　
一、原告起訴主張：被告陳寶珠、陳重榮偕同訴外人陳保香於民
    國101年12月6日簽立借款契約書（下稱系爭借款契約），向
    伊借款新臺幣（下同）120萬元，約定還款日為102年3月5日
    ，並共同簽發票面金額120萬元、到期日為102年3月5日之本
    票1紙交予伊，且伊已如數交付借款，然被告2人及陳保香屆
    期均未依約清償債務。又被告2人於如附表所示之時間，分
    別向伊借得如附表所示之金額，並簽發如附表所示之本票交
    付伊，約定還款日各如附表所示，而就附表編號1之470萬元
    借款部分，伊已於同日交予陳保香及陳寶珠400萬元，另附
    表編號2至7之借款計216萬4,000元部分，因被告陳重榮係中
    裕不動產開發實業有限公司（下稱中裕公司）之負責人，伊
    於101年4月20日及102年4月1日各匯款20萬元及50萬元予陳
    重榮，及於101年8月31日、同年10月22日及同年12月5日依
    陳重榮之指示，各匯款69萬7,000元、30萬元及66萬元予中
    裕公司，並於102年3月29日各簽發面額5萬元及4萬8,000元
    之華泰銀行現金支票2紙交予被告，共計交付借款245萬5,00
    0元，已超逾附表編號2至7之216萬4,000元之金額，詎被告
    屆期均未清償債務，而被告均表示願就上開借款負連帶清償
    之責。爰依系爭借貸契約及民法第478條消費借貸之法律關
    係，請求被告連帶返還借款並加計法定遲延利息等語。並聲
    明：⒈被告應連帶給付原告120萬元，及自102年3月6日起至
    清償日止，按年息5％計算之利息。⒉被告應連帶給付原告686
    萬4,000元，及自附表利息起算日起至清償日止，按年息5％
    計算之利息。⒊願供擔保，請准宣告假執行。
二、被告則以：
　㈠就原告主張120萬元借款部分，被告2人雖於101年12月6日與
    原告簽訂系爭借款契約，然實際借款人為被告陳重榮，原告
    於101年11月30日及同年12月5日所匯之50萬元、及66萬元款
    項亦係匯入陳重榮帳戶，與被告陳寶珠及陳保香無關。且早
    於101年11月29日被告陳重榮即以1,100萬元出售借名登記於
    陳寶珠名下之臺北市○○○路0段000巷00號6樓之10房地（下稱
    系爭民權東路房地）予原告抵債，並依原告指示由訴外人楊
    傅祥名義與陳保香簽訂不動產買賣契約書及移轉登記至楊傅
    祥名下，而系爭民權東路房地價金經原告給付被告陳寶珠50
    萬元、代償被告陳寶珠向吳綉紅之抵押借款500萬元、代償
    訴外人邵育甄系爭民權東路房地向安泰銀行抵押借款餘額29
    7萬2,000元、代繳契稅與增值稅約23萬元後，尚有229萬8,0
    00元餘額，且被告陳重榮與原告於101年12月6日簽訂之借款
    契約書時，雙方即約定以其前開剩餘之價金為清償，是被告
    陳重榮應已清償上開120萬元借款，至原告主張有代償利息2
    14萬8,000元云云，並未具體提出給何債權人及代償利息期
    間及相關證據，應非屬實。又縱本院認兩造有借款事實，且
    被告迄未清償，惟上開借款之利息請求權時效為5年，被告
    自得拒絕給付起訴前5年之利息。
　㈡伊等否認有向原告借款如附表所示之686萬4,000元，且亦未
    收受上開款項，原告僅以簽發本票尚不能證明兩造有借貸意
    思表示合致及借款交付之事實。又附表編號1之本票並非陳
    重榮所簽發，且依領款收據所示，雖記載「本人陳寶珠小姐
    收到許力元先生撥款新臺幣400萬元整」云云，然其後又載
    明「匯款：110萬、本支：200萬、現金：90萬，所有款項全
    部領到無誤，領款人：陳保香，100年10月27日」，可知實
    際收受款項者為陳保香，且與原告主張借款470萬元之金額
    亦不相符，而難認該款項即為借款，況陳寶珠於附表編號1
    所示本票之發票日即100年10月27日前之100年5月7日即已出
    境，嗣於101年4月28日始再入境，自無可能簽發附表編號1
    之本票及領取400萬元款項。另附表編號2至7之借款計216萬
    4,000元部分，陳重榮固有收到中裕公司向原告借款之20萬
    元，然陳重榮並非借款人。另原告主張其於102年4月1日匯
    款50萬元部分，則與附表所示借款之日期及金額不符，顯與
    本件借款無關。又原告所述匯款69萬7,000元、30萬元及66
    萬元予中裕公司部分，借款人亦應為中裕公司，且經中裕公
    司簽發支票予原告，足見非陳重榮向原告所為之借款，且原
    告已註明其中49萬7,000元部分是支付101年5月份利息，自
    難認為兩造間之借貸。再者，原告固於102年3月29日及同年
    3月31日各簽發面額5萬元及4萬8,000元之華泰銀行現金支票
    2紙，然上開支票簽發日陳寶珠當時出境而不在國內，嗣於1
    02年5月22日始再入境，自無可能簽收上開支票，且陳重榮
    亦未收受上開2紙支票，是此部分應由原告舉證證明有交付
    借款。而縱本院認定兩造有借款事實，且被告並未清償，惟
    上開借款利息請求權已罹於時效，被告自得拒絕給付起訴前
    5年之利息。又被告與陳保香並無連帶債務，原告請求被告
    連帶負返還借款亦無理由等語置辯。並聲明：㈠原告之訴及
    假執行聲請均駁回。㈡如受不利之判決，願供擔保請准宣告
    免為假執行。
三、原告主張被告向其借款120萬元及附表所示之金額未為清償
    ，為被告所否認，並以前揭情詞置辯，是本件之爭點厥為：
    ㈠原告依系爭借貸契約書及民法第478條消費借貸之法律關係
    請求被告連帶給付原告120萬元及自102年3月6日起至清償日
    止之法定遲延利息有無理由？㈡原告依民法第478條消費借貸
    之法律關係，請求被告連帶給付附表編號1所示470萬元本息
    部分有無理由？㈢原告依民法第478條消費借貸之法律關係，
    請求被告連帶給付附表編號2至編號7所示之金額並自附表所
    示之利息起算日起至清償日止之法定遲延利息有無理由？茲
    分別述析如下：
　㈠原告依系爭借貸契約書及民法第478條消費借貸之法律關係請
    求被告連帶給付原告120萬元及自102年3月6日起至清償日止
    之法定遲延利息有無理由？　
  ⒈按請求履行債務之訴，原告就其所主張債權發生原因之事實
    ，固有舉證之責任，若被告自認此項事實而主張該債權已因
    清償而消滅，則清償之事實，應由被告負舉證之責任，此觀
    民事訴訟法第277 條之規定自明。本件原告主張被告2人向
    其借款120萬元等情，為被告陳寶珠所否認，而被告陳重榮
    固不爭執有收受上述借款（見本院卷第191頁），然辯稱其
    業以系爭民權東路房地出售價金清償完畢等語，揆諸上開說
    明，應由原告就陳寶珠為借款人乙節為舉證，而被告陳重榮
    既不爭執其有返還借款之義務，惟辯稱其已清償，自應由被
    告陳重榮就其清償之事實負舉證責任。
  ⒉被告陳重榮辯稱：其與原告簽訂借款契約書時即已約定以系
    爭民權東路房地抵債，且於101年11月29日其以1,100萬元出
    售借名登記於陳寶珠名下之系爭民權東路房地，並依原告指
    示於102年1月15日移轉登記至楊傅祥名下，而系爭民權東路
    房地價金經原告給付被告陳寶珠50萬元、代償被告陳寶珠向
    吳綉紅之抵押借款500萬元、代償訴外人邵育甄系爭民權東
    路房地向安泰銀行抵押借款餘額297萬2,000元、代繳契稅與
    增值稅約23萬元後，尚有229萬8,000元餘額，是其已清償此
    部分借款等語，且原告亦不爭執其以上述價金給付被告陳寶
    珠50萬元、代償被告陳寶珠向吳綉紅之抵押借款500萬元、
    代償訴外人邵育甄系爭民權東路房地向安泰銀行抵押借款餘
    額297萬2,000元、代繳契稅與增值稅約23萬元（見本院卷第
    253至255頁），是上開支出應自原告取得之1,100萬元價金
    中扣除，應堪以認定。至原告另主張其支付陳保香15萬元搬
    遷費部分，固為被告所否認，然徵之陳保香於臺灣臺北地方
    檢察署102年度偵字第15937號偵查案件（下稱系爭偵查案件
    ）中到庭供稱：1,100萬元扣除銀行借款300多萬元，剩下給
    告訴人（指原告）。我跟他沒有將帳務結清，他只有給我15
    萬元搬遷費等語，業經本院調閱系爭偵查案件卷宗查核屬實
    （見系爭偵查卷宗第129頁），而審酌上情係陳保香主動向
    檢察官為陳明，應堪以信為真實。準此，則原告主張系爭民
    權東路房地價金扣除上開支出後尚有餘額214萬8,000元（11
    00萬元-50萬元-500萬元-297萬2,000元-23萬元-15萬元＝214
    萬8,000元），要屬可取。
　⒊次查，原告主張上開價金餘額214萬8,000元，其用以代償陳
    寶珠積欠吳綉紅及王錦賀每月須負擔之50萬元利息乙情，固
    據陳保香於系爭偵查案件中供稱：（檢察官問：有無在100
    年10月27日跟告訴人借款470萬元？）.這次跟他借470萬元
    ，到101年5月31日，我有還70萬元..（檢察官問：上開借款
    有無支付利息？）有，每月將近50萬元利息，利息都是每月
    3分云云（見系爭偵查卷宗第54頁及本院卷第329頁），惟若
    以每月50萬元之3％利率計算本金應為1,666萬6,667元（計算
    式：50萬元÷0.03＝1,666萬6,667元，小數點以下四捨五入）
    ，核與陳保香所述積欠原告之本金金額不符，且其上開供述
    470萬元借款部分，與陳寶珠向吳綉紅等人之借款關係為何
    尚有未明，自難逕採；再參諸證人王錦賀於偵查中證稱：伊
    是透過原告借款給陳重榮，陳重榮以陳寶珠、陳保香的不動
    產來向伊借款，是拿臺北市華陰街及台中房子，有設定抵押
    ，台中房子有信託給伊，華陰街借470萬元，台中是250萬元
    ，原告說陳重榮要給伊3分利，但是拿幾個月就沒有再支付
    等語（見本院卷第333至337頁），實難認原告確有以上開價
    金餘額代償被告陳寶珠積欠王錦賀之利息。
　⒋承上，又證人吳綉紅雖於偵查中證稱：（檢察官問：有無收
    取利息？）有，我記得是1分許先生一直都有支付利息，但
    是許力元跟我說被告他們都沒有支付，票也跳票等語（見本
    院卷第333至337頁），然其所證述之利息與陳保香前所稱之
    月息3分已有不符，且觀之原告於臺灣高等法院105年度重上
    字第440號請求所有權移轉登記事件（下稱系爭440號事件）
    中起訴主張：其於100年4月21日介紹陳寶珠向吳綉紅借款新
    臺幣（下同）500萬元與600萬元，共計1,100萬元，約定清
    償期均為100年7月20日，利息均為年息20％，並由陳陳寶珠
    提供其名下臺北市○○區○○街00巷0弄0號3樓房屋（下稱系爭
    華陰街房地），及系爭民權東路房地於1,300萬元範圍內，
    設定最高限額抵押權予吳綉紅以供擔保，並載有流抵約款。
    詎清償期屆至後，陳寶珠未依約清償，原告經陳寶珠懇求，
    允諾以1,100萬元之價格購買系爭民權東路房地，並指名登
    記予楊傅祥，而此1,100萬元價金代陳寶珠償還其他債權人
    之債務後，已無剩餘，「吳綉紅未受償分毫」等語，有系爭
    440號事件判決書在卷為憑，自難認原告確有代償被告陳寶
    珠積欠吳綉紅之利息。再者，原告於系爭440號事件主張吳
    綉紅與被告借款利息約定為年息20％，核與上開吳綉紅之證
    述為月息1分亦不相符，佐以原告於系爭440號事件中主張陳
    寶珠尚積欠約定利息55萬元乙情（見系爭440號事件第201頁
    背面），亦經系爭判決認陳寶珠於102年1月30日出售系爭民
    權東路房地時，陳寶珠尚積欠吳綉紅自100年4月21日起至10
    1年7月20日止3個月借款期間之利息55萬元（計算式：1,100
    萬元×20％÷4＝55萬元）未清償，有系爭440號事件判決書為證
    ，且經本院調閱該卷宗查閱無訛，由此足見原告並未代陳寶
    珠清償積欠吳綉紅之利息。況原告迄今均未能說明上開214
    萬8,000元究係給付何債權人，代償何時起之利息、各給付
    金額若干及提出資金往來證明，僅空言為上開主張，自難憑
    採。則被告辯稱：此部分借款業以系爭民權東路房地價金清
    償而消滅等語，要屬可取。
　⒌依上說明，原告請求被告返還120萬元本息部分，因上述債務
    業經被告陳重榮以系爭民權東路房地價金清償而消滅，原告
    此部分主張，洵屬無據。至陳寶珠是否為此部分借貸之共同
    借款人，本院即無再予審究之必要，併此敘明。
　㈡原告依民法第478條消費借貸之法律關係，請求被告連帶給付
    附表編號1所示470萬元本息部分有無理由？
　⒈按稱消費借貸者，於當事人間必本於借貸之意思合致，而有
    移轉金錢或其他代替物之所有權於他方之行為，始得當之。
    是以消費借貸，因交付金錢之原因多端，除有金錢之交付外
    ，尚須本於借貸之意思而為交付，方克成立。倘當事人主張
    與他方有消費借貸關係存在者，自應就該借貸意思互相表示
    合致及借款業已交付之事實，均負舉證之責任，其僅證明有
    金錢之交付，未能證明借貸意思表示合致者，仍不能認為有
    該借貸關係存在（最高法院98年度台上字第1045號判決意旨
    參照）。準此，原告主張就附表編號1部分與被告成立借貸
    關係，既為被告所否認，則就系爭借款部分與被告成立借貸
    關係，自應由原告負舉證責任。
　⒉次按簽名之代行，係指經本人授權，直接以本人名義簽名，
    而未表明為代理人及代理之意旨而言，第三人經本人授權代
    為簽名，其效力自及於本人（最高法院107年度台上字第408
     號民事判決意旨參照）。查原告主張其已交付470萬元借款
    予被告2人乙節，業據提出附表編號1之本票、領款收據及陳
    重榮、陳保香之字據為憑（見本院卷第21頁、第131至132頁
    ）。且稽之系爭領款收據內容為「本人陳寶珠先生/小姐收
    到許力元先生撥款肆佰萬元整，特立此據」，並經陳寶珠於
    領款人及領取支票人欄簽名用印，又該領款收據左上方另記
    載「匯款：110萬、本支：200萬、現金：90萬，所有款項全
    部領到無誤，領款人：陳保香，100年10月27日」，且由陳
    保香於領款人欄簽名用印等情，佐以附表編號１本票之發票
    日為100年10月27日，核與上開領款人簽收之日期相符，堪
    認上開本票係為該筆借款所簽立無誤。再觀之陳保香於系爭
    偵查案件中供稱：100年10月這次跟他（指原告）借470萬元
    ，到101年5月31日，我有還70萬元，尚欠400萬元..400萬元
    要以華陰街房子處理，但是華陰街房子被原告查封等語（見
    本院卷第341頁），及被告陳寶珠供稱：因為我姐姐（指陳
    保香）有困難。我只是提供房子抵押，他都有跟我講，我是
    全權由她處理等語（見本院卷第341頁），另參諸陳寶珠提
    供之系爭華陰街房地設定抵押權之抵押人及借款人均登記為
    陳寶珠，而非以陳保香為借款人乙情，亦有抵押權設定契約
    書可考（見系爭440號事件原審卷一第167至168頁），則綜
    合上開諸情以觀，應認卷附之領款收據及附表編號1之本票
    縱為陳保香以陳寶珠之名義為簽名之代行，然依上說明，仍
    應認係經陳寶珠本人授權，由陳保香直接以本人名義簽名用
    印，其效力自及於陳寶珠本人。從而，被告抗辯陳寶珠於10
    0年5月7日即已出境，嗣101年4月28日始再入境等語，固有
    入出境資料為憑（見限閱卷），而堪以信為真實，然此猶不
    足為被告陳寶珠有利之認定甚明。
　⒊再查，原告雖主張附表編號1之470萬元借款其全未獲償乙節
    ，然此核與陳保香上開偵查筆錄供稱其到101年5月31日已清
    償70萬元等語，已有未合，且參照原告所提出經陳保香及陳
    重榮簽名於101年5月31日之字據內容記載：共3張票含原借
    款470萬內須扣除70萬尚欠本金400萬元無誤。..本筆400萬
    元不含欠款1,100萬元...等語，益見原告與陳保香前於101
    年5月31日業經對帳確認此部分借款餘額為400萬元。至原告
    主張陳重榮亦為附表編號1之借款人部分，僅提出陳重榮簽
    名之字據為證（見本院卷第133頁），雖被告不爭執有於其
    上簽名捺印，然否認與上開借款攸關，且原告亦未能再行舉
    證證明陳重榮亦為此筆借貸之共同借款人，佐以附表編號14
    70萬元本票之共同發票人僅有陳寶珠及陳保香（見本院卷第
    21頁），陳重榮並非發票人，自難僅憑上開字據即遽為不利
    於被告陳重榮之認定。基上，則原告主張被告陳寶珠應返還
    其400萬元，核屬有據。逾此範圍之請求，則不應准許。
　⒋末按時效完成後，債務人得拒絕給付，民法第144條第1項定
    有明文。次按利息、紅利、租金、贍養費、退職金及其他1
    年或不及1年之定期給付債權，其各期給付請求權，因5年間
    不行使而消滅；消滅時效，自請求權可行使時起算，消滅時
    效，因起訴而中斷。時效中斷者，自中斷之事由終止時，重
    行起算，民法第126條、第128條前段、第129條第1項第3款
    、第137條第1項定有明文。本件原告就附表編號1部分，請
    求被告陳寶珠給付自101年1月27日起至清償日止之利息，然
    原告於110年8月18日始提起本件訴訟，有起訴狀收狀章足憑
    （見本院卷第11頁），則原告對於陳寶珠借款之利息債權，
    逾105年8月19日部分，已逾5年消滅時效，被告抗辯原告逾1
    05年8月19日之利息請求權已罹於時效，並拒絕給付，於法
    有據。　 　
　㈢原告依民法第478條消費借貸之法律關係，請求被告連帶給付
    附表編號2至編號7所示之金額並自附表所示之利息起算日起
    至清償日止之法定遲延利息有無理由？　
　  查匯款之原因事實多端，非僅借貸而已，亦可能係贈與、清
    償、買賣、縮短給付等，自應由原告舉證證明之。原告主張
    附表編號2至7之借款計216萬4,000元部分，因被告陳重榮係
    中裕公司負責人，伊於101年4月20日及102年4月1日各匯款2
    0萬元及50萬元予陳重榮，及於101年8月31日、同年10月22
    日及同年12月5日依陳重榮之指示，各匯款69萬7,000元、30
    萬元及66萬元予中裕公司，並於102年3月29日各簽發面額5
    萬元及4萬8,000元之華泰銀行現金支票2紙交予被告，共計
    交付借款245萬5,000元，已超逾附表編號2至7之216萬4,000
    元之金額等語，固據提出經濟部商工登記公示資料查詢服務
    、匯款收執聯、存款憑條及支票6紙等件為憑（見本院卷第1
    33至142頁），然被告則抗辯：陳重榮僅有收到中裕公司向
    原告借款之20萬元，被告2人並非附表編號2至7之借款人，
    借款人應為中裕公司等語。而徵之原告主張其於102年4月1
    日及同年4月20日分別匯款20萬元及50萬元與陳重榮部分，
    雖有匯款收執聯及存款憑條為證（見本院卷第139頁），而
    堪以信為真實，然上開兩次匯款核與原告主張附表編號2至7
    部分之借款金額及借款時間均不相符，而單純匯款或金錢交
    付，如前說明，非必然有借貸關係存在，自非可據以認定兩
    造已有借貸合意。又原告於101年5月31日、同年10月22日及
    同年12月5日固分別匯款69萬7,000元、30萬元及66萬元予中
    裕公司乙節，雖有跨行匯款回單為證（見本院卷第141頁）
    ，然上開匯款日期及金額除與附表編號2至7之借款日期及金
    額均不相符外，佐以原告就上開匯款所提出者為中裕公司所
    簽發之支票6紙（見本院卷第133頁、第137頁），尚難認借
    款人為本件之被告。職是，則被告辯稱：此部分借款人應為
    中裕公司等語，應非子虛。再者，原告固於102年3月29日及
    同年3月31日各簽發面額5萬元及4萬8,000元之華泰銀行現金
    支票2紙，然被告均否認有收受並兌現上開支票，此外，原
    告亦未就此節再行舉證以實其說，自不足為採。從而，原告
    主張被告應就附表編號2至7部分連帶負返還借款責任，核非
    有據。
四、綜上所述，原告依系爭借款契約及消費借貸之法律關係，請
    求被告陳寶珠給付400萬元，及自105年8月19日起至清償日
    止，按年息5％計算之利息，為有理由，應予准許；逾此範圍
    之請求，則無理由，應予駁回。
五、本件就原告勝訴部分，兩造均陳明願供擔保請准宣告准、免
    假執行，經核均無不合，爰分別酌定相當之擔保金額准許之
    。至原告敗訴部分，其假執行之聲請已失所附麗，應予駁回
    。 
六、本件事證已臻明確，原告其餘攻擊方法或所提證據，核與判
    決結果不生影響，爰不逐一論列，附此敘明。
七、訴訟費用負擔之依據：民事訴訟法第79條。　
中　　華　　民　　國　　111 　年　　6 　　月　　10    日
                  民事第一庭  法　官　吳佳薇
以上正本係照原本作成。
如對本判決上訴，須於判決送達後20日內向本院提出上訴狀。如
委任律師提起上訴者，應一併繳納上訴審裁判費。
中　　華　　民　　國　　111 　年　　6 　  月    10　  日
                              書記官　陳弘毅                   
附表　　　　　　　　　　　　　　　　
編號 借款時間（即本票簽發日） 借款金額（即票面金額）新臺幣 本票到期日（即約定還款日） 利息起算日 1 100年10月27日 470萬元 101年1月26日 101年1月27日 2 101年12月15日 50萬元 102年3月15日 102年3月16日 3 102年1月10日 99萬7,000元 102年4月10日 102年4月11日 4 102年1月31日 10萬元 未載 起訴狀繕本送達翌日 5 102年2月8日 41萬5,000元 102年3月8日 102年3月9日 6 102年3月29日 10萬元 102年6月29日 102年6月30日 7 102年4月18日 5萬2,000元 102年6月18日 102年6月19日